臺灣高等法院高雄分院民事判決
                                    110年度上易字第193號
上  訴  人  高榮和  
            高秀霞  
            高秀菊  
            唐高秀鑾
            高美惠  
            高于閔  
            高于翔  
兼前列2人共同
法定代理人  梅清碧泉
上  訴  人  高英嘉  
            高翠蓮  
            高瑛鎂  

上  訴  人  高響廷  
兼
法定代理人  洪琬淳  
上  訴  人  高秀珠  
            高英輝  
            高黃昭美
            高揚為  
前列17人共同
訴訟代理人  洪國欽律師
            李倬銘律師
被 上訴 人  屏東縣東港鎮公所

法定代理人  徐志雄  

訴訟代理人  楊櫻花律師
上列當事人間租佃爭議事件，上訴人對於中華民國110年3月29日
臺灣屏東地方法院109年度訴字第271號第一審判決提起上訴，本
院於民國110年12月1日言詞辯論終結，判決如下：
    主      文
上訴駁回。
第二審訴訟費用由上訴人連帶負擔。
    事實及理由
一、上訴人主張：訴外人高來生與被上訴人間，就被上訴人所有
    坐落屏東縣○○鄉○○段00地號土地（下稱系爭土地）中面積15
    ,002平方公尺土地部分，訂有耕地375 減租條例（下稱375
    條例）之租約（下稱系爭租約），其中包含如原審卷第139
    頁所示編號102及106兩區域土地（下分別稱102土地及106 
    土地）。嗣高來生於民國00年0月0日過世後，系爭租約即由
    上訴人全體繼承。惟因歷經多年且繼承人人數眾多，於歷次
    換約時均未鑑界，上訴人均僅依父輩口頭說明之約略位置而
    分管各自耕作部分，上訴人現已不知系爭租約中非自己耕作
    部分之確切位置。嗣繼承人之一之上訴人高榮和因不諳法律
    ，擅自於99年間將其分管耕作之106土地部分面積約1,108 
    平方公尺土地，轉租與訴外人國統國際股份有限公司（下稱
    國統公司）作為放置鋼管及設置天車等物之用，惟其餘上訴
    人對此均不知情，亦未曾同意該租約內容，而系爭租約之承
    租權既為上訴人公同共有，高榮和未經其他公同共有人同意
    單獨出租其分管部分，該轉租契約對其餘上訴人全體自屬無
    效。故被上訴人以上訴人高榮和將系爭租約之承租權其中一
    部份轉讓承租權與訴外人國統公司為由，主張上訴人有違反
    375 條例第16條規定，系爭租約已不存在，應無理由等語，
    並聲明：確認上訴人等與被上訴人間就系爭土地有375 條例
    之租賃關係存在。
二、被上訴人則以：伊為配合屏東縣政府辦理「設置平價產業園
    區補助方案- 新園產業園區開發計畫」，自106年6月起5次
    函請上訴人至被上訴人處辦理續訂租約，但上訴人迄今未辦
    理。被上訴人嗣於107年間委請屏東縣東港地政事務所協助
    測量，發現高來生承租之土地遭訴外人國統公司占用，且實
    地觀測後，發現102土地違法違約興建農舍、鴨舍鐵皮屋、
    養殖、養鴨；106土地違法違約堆置鑄鐵（水泥）管等大型
    鋼管及天車等物，已經變更地形地貌，亦未經被上訴人同意
    變更為養殖、養鴨使用。故上訴人除不自任耕作外，確實有
    將租賃權轉讓給訴外人國統公司，則依375 條例第16條第1 
    、2項及相關實務判決、內政部函示意旨，本件契約於上訴
    人不自任耕作時早已無效等語。並聲明：上訴人之訴駁回。
三、原審判決上訴人敗訴，上訴人不服提起上訴，聲明：㈠原判
    決廢棄；㈡確認上訴人與被上訴人間就系爭土地有耕地375 
    減租條例之租賃關係存在。被上訴人則聲明：上訴駁回。
四、兩造不爭執事項：
  ㈠系爭土地為被上訴人所有，土地總面積為48,249.39平方公尺
    ，被上訴人前依375條例規定出租其中15,002平方公尺面積
    與高來生，並劃分承租範圍如原審卷第139頁地籍圖所示之
    編號102、106兩區域，雙方約定承租地目為「旱養田」，承
    租人每期應繳交之佃租為甘薯3,248公斤或代金。
  ㈡高來生於00年間過世後，系爭租約由繼承人即上訴人全體繼
    受而為承租人，系爭土地並由上訴人全體繼續占有使用迄今
    。
  ㈢原審法院108 年度重訴字第81號民事案件（下稱前案）為已
    確定之判決；另前案勘驗測量筆錄（原審卷第217-227 頁）
    為真正。
五、本件爭點：系爭租約是否因上訴人未自任耕作而無效？茲分
    述本院之判斷如下：
  ㈠按承租人應自任耕作，並不得將耕地全部或一部轉租於他人
    。承租人違反前項規定時，原訂租約無效，得由出租人收回
    自行耕種或另行出租。375條例第16條第1項、第2項定有明
    文。次按，375條例第16條第2項所謂原訂租約無效，係指承
    租人違反前項所定不自任耕作或轉租之限制時，原訂租約無
    待於終止，當然向後失其效力，租賃關係因而歸於消滅而言
    。非謂租賃關係自始不存在。故出租人應有租賃物返還請求
    權，此觀諸同條項後段：『得由出租人收回自行耕種或另行
    出租』之規定自明（最高法院80年台再字第15號判決先例參
    照）。又所謂「不自任耕作」，兼指轉租及將耕地借與他人
    使用，亦包括承租人以承租之土地建築房屋居住或供其他非
    耕作之用在內（最高法院63年台上字第599號民事判決先例
    、70年台上字第4637號民事判決先例參照）。且按所謂原定
    租約無效，係指同一租約無效，或同一租約內租賃多筆耕地
    ，僅對其中一筆或數筆不自任耕作，該租約全部均歸無效。
    蓋375條例係為保護佃農，調整業佃間權利義務所設，既已
    訂定諸多保護佃農之措施，包括租額之限制、歉收減免租處
    理、不得預收地租及收取押租等，故為達農地充分用於農用
    之目的，兼以平衡業佃間之權利義務關係，課予佃農較高、
    較嚴格之自任耕作義務，以及不自任耕作之法律責任，乃為
    當然。
  ㈡經查，高榮和前於99年3月17日以自己名義，將系爭租約承租
    面積之15,002平方公尺土地，出租與國統公司並與之締約（
    下稱轉租契約），供該公司作為放置天車及鐵鑄水泥管等非
    農業使用，嗣被上訴人發現上情後即向原審法院提起民事訴
    訟請求國統公司應返還系爭土地，經原法院以前案判決國統
    公司應返還上開土地與被上訴人確定，有前案判決及勘驗測
    量筆錄、高榮和與國統公司承租權讓與合約書可憑（見原審
    卷第201-213頁、第217-227頁、第189-191頁），並經本院
    調取前案卷宗核閱無訛。又除高榮和以外之上訴人，亦於原
    審就屬系爭租約承租標的之106土地部分，確實有天車及提
    供予國統公司使用之事實不予爭執（見原審卷第182頁、第3
    26頁），高榮和亦於本院自承確實曾將所管理之承租部分系
    爭土地出租予國統公司之事實（見本院卷第289頁），是此
    部分之事實，已堪認定。
  ㈢上訴人雖稱系爭租約為上訴人公同共有，高榮和在未得其他
    共有人同意，與國統公司所簽訂之轉租契約應對其他上訴人
    無效，被上訴人自不得以此主張依375條例第16條之規定主
    張系爭租約無效云云。然查，出租並非處分行為，故公同共
    有人中之一人未得其他公同共有人之同意，出租部分公同共
    有物之契約，基於債之相對性，其效力對其他公同共有人不
    生效力，然在租賃契約當事人間，非不受其拘束。而高榮和
    既將系爭租約內之部分土地（即106土地）與國統公司締結
    轉租契約，並交付予國統公司供放置天車及鐵鑄水泥管等作
    為非農業使用，已認定如上，足認上訴人所承租之土地上確
    有一部分土地不自任耕作之事實。因兩造間就系爭租約為單
    一契約，承租標的包括102土地及106土地均不爭執（見本院
    卷第289頁），揆諸前開論述，縱僅交付予國統公司之部分
    承租土地（即106土地）未自任耕作，亦已使系爭契約全部
    歸於無效。
  ㈣綜上，系爭契約既因其中部分土地（106土地）上訴人未自任
    耕作，依375 條例第1、2項，系爭租約即全部歸於無效。
六、綜上所述，上訴人請求確認兩造間就系爭土地有375條例之
    租賃關係存在，為無理由，而應予駁回。從而原審為上訴人
    敗訴之判決，並無不合。上訴論旨指摘原判決不當，求予廢
    棄改判，為無理由，應駁回上訴。又本件事證已明，兩造其
    餘攻防及證據，因於斟酌後認均不足以影響本判決之結果，
    爰不逐一論列。
七、據上論結，本件上訴為無理由，依民事訴訟法第449 條第1
    項、第85條第2 項，判決如主文。
中　　華　　民　　國　　110 　年　　12　　月　　22　　日
                          民事第二庭
                               審判長法  官  黃國川
                                     法  官  何佩陵
                                     法  官  李怡諄
以上正本證明與原本無異。
本件不得上訴。
中　　華　　民　　國　　110 　年　　12　　月　　22　　日
                                     書記官  郭蘭蕙